臺灣臺南地方法院民事判決　　　　　　100年度家訴字第488號
原　　　告　台新國際商業銀行股份有限公司
法定代理人　己○○
訴訟代理人　甲○○
　　　　　　戊○○
　　　　　　丙○○
　　　　　　乙○○
被　　　告　丁○○
訴訟代理人　陳培芬律師
上列當事人間代位請求分配夫妻剩餘財產事件，經本院於民國10
0年12月6日言詞辯論終結，判決如下：
    主      文
被告應給付訴外人庚○○新臺幣貳拾伍萬柒仟佰肆拾肆元，及
自民國一００年十月十二日起至清償日止，按週年利率百分之五
計算之利息，並由原告代為受領。
原告其餘之訴駁回。
訴訟費用由被告負擔四分之一，餘由原告負擔。
本判決第一項得假執行，但被告如於執行標的物拍定、變賣或物
之交付前，以新臺幣貳拾伍萬柒仟佰肆拾肆元為原告預供擔保
，得免為假執行。
    事實及理由
壹、程序方面：
一、按訴狀送達後，原告不得將原訴變更或追加他訴。但擴張或
    減縮應受判決事項之聲明者，不在此限，民事訴訟法第255
    條第1項第3款定有明文。次按關於財產權之訴訟，其標的之
    金額或價額在新臺幣（下同）50萬元以下者，適用本章所定
    之簡易程序，民事訴訟法第427條第1項定有明文。又因訴之
    變更、追加或提起反訴，致其訴之全部或一部，不屬第427
    條第1項及第2項之範圍者，除當事人合意繼續適用簡易程序
    外，法院應以裁定改用通常訴訟程序，並由原法官繼續審理
    ，同法第435條第1項亦有明文。
二、經查，原告原起訴請求被告應向訴外人庚○○給付257,344
    元及自民國95年6月14日起至清償日止，按年息百分之18計
    算之利息，並由原告代位訴外人庚○○受領，嗣於100年4月
    14日言詞辯論期日，原告減縮上開聲明後段利息部分為自起
    訴狀繕本送達被告之翌日起至清償日止，按年息百分之5計
    算之利息，並由原告代訴外人庚○○受償，有本院100年4月
    14日言詞辯論筆錄在卷可稽，原告復於100年10月11日具狀
    及於100年10月13日言詞辯論期日變更其聲明為被告應向訴
    外人庚○○給付1,030,413元，及自100年10月12日起至清償
    日止，按年息百分之5計算之利息，並由原告代位庚○○受
    領，有原告100年10月11日民事訴之擴張狀及本院100年10月
    13日言詞辯論筆錄附卷可佐，核原告所為上開變更，係屬應
    受判決事項聲明之擴張或減縮，依前開條文規定，應予准許
    。又本件原適用簡易訴訟程序，因原告為上開訴之變更，致
    其訴不屬民事訴訟法第427條第1項及第2項之範圍，業經本
    院依前開民事訴訟法第435條第1項之規定裁定改用通常訴訟
    程序審理，併此敘明。
貳、實體方面：
一、本件原告起訴主張：
（一）原告與訴外人庚○○間清償債務強制執行事件，業獲鈞院
      95年度執字第25641號債權憑證在案，惟訴外人庚○○迄
      今均未清償，計尚欠原告本金257,344元及自95年6月14日
      起至清償日止，按年息百分之18計算之利息。嗣經原告於
      95年6月20日具狀聲請強制執行訴外人庚○○任職於辛○○○○公司之薪資債權，經鈞院95年度司執字第25641號
      核發扣押命令予第三人，訴外人庚○○隨即於同年7月1日
      離職，執行無著，終結在案。再查訴外人庚○○98年度國
      稅局財產及所得資料，亦查無財產可供執行。另訴外庚○○亦積欠原告信用貸款462,094元、158,825元、152,150
      元，及均自100年2月8日起按年息百分之5計算之利息。
（二）訴外人庚○○與被告經鈞院99年度家訴字第121號判決，
      其夫妻財產制已於100年2月10日改為分別財產制，訴外人
      庚○○於法定財產制關係消滅時（即100年2月10日），現
      存之婚後剩餘財產為0（負債大於資產），被告現存之婚
      後剩餘財產，不動產門牌號碼臺南市○市區○○街○○巷○
      號之房地（下稱系爭房地），經鈞院囑託華聲科技不動產
      估價師事務所鑑定總價值為4,934,165元，房屋總價值扣
      除被告陳報截至100年2月8日止之婚後負債共計2,473,790
      元，剩餘財產為2,460,375元。
（三）被告應向訴外人庚○○給付如下之本金及利息，並由原告
      代位訴外人庚○○受領：
   1、汽車貸款：積欠本金257,344元，利率5%，利息起算日100
      年2月8日。
   2、信用貸款：積欠本金462,094元，利率5%，利息起算日100
      年2月8日。
   3、信用貸款：積欠本金158,825元，利率5%，利息起算日100
      年2月8日。
   4、現金卡：積欠本金152,150元，利率5%，利息起算日100年
      2月8日。
   5、合計1,030,413元。
（四）對被告答辯之陳述：
   1、被告主張訴外人庚○○對於被告婚後財產之增加及家庭生
      活毫無貢獻，其得向被告請求金額為0云云，原告無法認
      同，按夫妻共同組織家庭，一起為家庭付出，貢獻不分彼
      此，實難以金錢來衡量雙方對家庭的貢獻度，被告夫妻結
      婚近20年，一路走來爭執難免，被告之主張皆為片面之詞
      ，訴外人庚○○若真如被告所述如此不堪，其婚姻關係又
      豈能維持迄今。
   2、訴外人庚○○向原告申辦貸款時任職○○行銷主任一職，
      所提供之薪資單月薪皆有6萬元之譜，訴外人庚○○並於
      93年間向原告辦理信用貸款70萬元（各為50萬元、20萬元
      ），上開貸款難道真如被告所言對於家計無一絲一毫幫助
      ？被告2名子女長年在國外就學，所費不貲，加上房屋貸
      款壓力，更形沉重，如此之經濟壓力，真為被告一人獨自
      負擔？訴外人庚○○對家庭經濟付出或許沒有被告多，也
      或許真有家暴行為，惟對夫妻財產之貢獻絕對不會是零。
      再者，被告陳述購買系爭房地自備款25萬元係由被告婆婆
      壬○○○所贈與，若被告與訴外人庚○○無婚姻關係，被
      告豈能獲贈，被告不也是因此婚姻關係才能購得系爭房地
      ，從中獲得房地增值利益，原告同意被告主張法院依職權
      調整酌減訴外人庚○○剩餘財產分配額，惟無法接受完全
      免除其分配額。
（五）按債務人怠於行使其權利時，債權人因保全債權，得以自
      己名義行使其權利，為民法第242條前段所明定。此項代
      位權行使之範圍，就同法第243條但書規定推之，並不以
      保存行為為限，凡以權利之保存或實行為目的之一切審判
      上或審判外之行為，諸如假扣押、假處分、聲請強制執行
      、實行擔保權、催告、提起訴訟等，債權人皆得代位行使
     （69年臺抗字第240號判例參照）。訴外人庚○○積欠原告
      債務，基於夫妻剩餘財產差額分配請求權及債權人代位權
      之行使，原告代位訴請被告應就夫妻剩餘財產分配差額給
      付訴外人庚○○，並由原告代位受領，於法洵屬有據。
（六）爰聲明：被告應向訴外人庚○○給付1,030,413元，及自
      100年10月12日起至清償日止，按年利率百分之5計算之利
      息，並由原告代位訴外人庚○○受領。
二、被告則以：
（一）被告與訴外人庚○○於81年1月6日結婚，婚後育有未成年
      長子卯○○（○○年○○月○○日生）、長女癸○○（○○年○月○
      日生）。被告婚後與訴外人庚○○之父親子○○、母親壬○○○及2名妹妹丑○○、寅○○共同居住在臺南市○市
      區○○街○○號，訴外人庚○○則在高雄工作，放假才回家
      ，惟訴外人庚○○有賭博、喝酒之惡習，並對被告有家庭
      暴力行為，且訴外人庚○○完全不給付被告家庭生活費用
      ，而在被告於91年12月2日購買坐落臺南市○市區○○段
      ○○○、○○○-○、○○○地號土地及其上同段○○○建物房屋（門牌
      號碼：臺南市○市區○○街○○巷○號，即系爭房地）前2、
      3年，訴外人庚○○即未與被告同住，故事實上自被告與
      訴外人庚○○結婚後，舉凡家庭生活費、子女扶養費、教
      育費及購置房屋資金等均係由被告獨力負擔。
（二）被告與訴外人庚○○所生之長子卯○○、長女癸○○等2
      人分別於92年l月19日、93年6月18日前往新加坡就學，與
      祖母壬○○○及姑姑寅○○同住，而卯○○、癸○○在國
      外讀書之學費、生活費則由被告每月先自被告所有中國信
      託銀行中臺南分行（帳號：000000000000）帳戶匯款至訴
      外人寅○○之配偶辰○○所有第一商業銀行板橋分行（帳
      號：00000000000）帳戶內（匯款金額由8,000元、16,000
      元、18,000元、20,000元至23,000元逐年增加），累積幾
      個月後再由訴外人辰○○匯款至寅○○或辰○○新加坡華
      僑銀行帳戶內，迄今長達7、8年期間，被告總計已支付子
      女學費、生活費高達百萬元，反觀訴外人庚○○則分文未
      付，完全未盡到家庭責任。
（三）又被告係以系爭房地向臺灣土地銀行新市分行申辦房屋住
      宅貸款250萬元及自備款25萬元，總計275萬元購買系爭房
      地，上開購屋自備款25萬元係由婆婆壬○○○贈與被告而
      來，另被告為清償貸款，自92年1月20日起按月自被告臺
      灣土地銀行（帳號：000000000000）帳戶內扣款償還，截
      至100年2月8日貸款本金餘額為2,007,031元，被告為支付
      房貸，遂在92年間開始出租系爭房地3樓2個房間，1間租
      金每月4,000元，96年8月間裝潢完成套房4間（2樓、3 樓
      ），1間租金每月4,000元或5,000元，收取租金以清償貸
      款，而原本貸款清償期間20年，被告亦在98年間申請展延
      為30年，以減少每月攤還本息。故被告取得系爭房地所有
      權完全係由被告省吃儉用、開源節流而來，訴外人庚○○
      對於取得系爭房地並未提供任何協助及貢獻。
（四）訴外人庚○○因工作關係長期生活居住在高雄，且在被告
      91年買房子前2、3年即未同住，兩人長期處於分居狀態，
      訴外人庚○○有賭博、酗酒惡習，酒後對被告及庚○○之
      父母家暴，訴外人庚○○長期借貸累積巨額負債，未支付
      子女生活費用及教育費用，訴外人庚○○之胞妹顏秀蓉知
      之甚捻，更曾親眼目睹訴外人庚○○毆打被告，並經證人
      顏秀蓉作證屬實。由於訴外人庚○○自稱在高雄上班，其
      偶爾會從高雄至被告臺南市○市區○○街○○巷○號住處要
      求與被告行房，被告因長期受到家庭暴力而害怕觸怒訴外
      人庚○○，因此多半會順從，100年7月10日凌晨1時30分
      ，訴外人庚○○在家中喝酒，喝醉後向被告要求行房，惟
      因喝醉無法有反應，被告好言相勸不如改天再做，訴外人
      庚○○不肯，又詢問被告是否真的不要，被告明確告知不
      要，訴外人庚○○即下床拿起放置在床邊之塑膠水桶用力
      往被告頭上砸，接著又拿起鐵製運動腳踏機欲砸被告，後
      來不知為何丟到旁邊，隨即出言恐嚇被告：「我要你死你
      也逃不掉」，後來訴外人庚○○要被告去買香菸，被告出
      門時，訴外人庚○○又改變主意表示要跟被告一起去，2
      人至住家附近超商買完香菸出超商後，訴外人庚○○又表
      示要買酒而折返，被告聽後害怕再遭訴外人庚○○毆打，
      遂趁訴外人庚○○進入超商時，到距離超商約1、2百公尺
      之新市分駐所尋求協助，被告除向員警述說訴外人庚○○
      家暴過程，並表示家中有租屋房客，怕訴外人庚○○回去
      後會騷擾房客，因此員警前往被告家中查看，訴外人庚○○竟向員警嗆聲限被告5分鐘內回家，不然被告就死定了
      ，100年7月10日凌晨3時許，訴外人庚○○跑到新市分駐
      所鬧事，對被告辱罵三字經，並作勢要抓被告，又恐嚇被
      告：「要你們家全家死光光」，員警見狀馬上拿起攝影機
      蒐證，訴外人庚○○又罵了幾句三字經後才離開新市分駐
      所，因此被告自100年7月10日發生上開家暴案後，迄今不
      敢再回到臺南市○市區○○街○○巷○號住處居住。是訴外
      人庚○○對於被告取得系爭房地及夫妻子女家庭生活毫無
      貢獻，如依民法第1030條之1第1項規定平均分配，顯然對
      原告之權利有重大損害，應依民法第1030條之1第2項規定
      免除訴外人庚○○之分配額，始符公平正義之原則。
（五）被告婚後財產經華聲科技不動產估價師事務所鑑定結果共
      計4,934,165元，被告對上開鑑定價格無意見：
   1、坐落臺南市新市區○○段○○○地號土地，鑑定價值為607,4
      15元。
   2、坐落臺南市新市區○○段○○○-○地號土地，鑑定價值為34,
      560元。
   3、坐落臺南市新市區○○段○○○地號土地，鑑定價值為2,679
      ,761元。
   4、坐落臺南市新市區○○段○○○建號建物，鑑定價值為1,612
      ,429元。
（六）被告截至100年2月8日止之婚後負債共計2,473,790元：
   1、積欠臺灣土地銀行新市分行房屋住宅貸款2,007,031元。
   2、積欠臺灣土地銀行新市分行勞工紓困貸款40,931元。
   3、積欠國泰世華銀行信用卡借款48,000元。
   4、積欠合作金庫銀行新市分行小額信用貸款21,828元。
   5、積欠被告胞姐巳○○356,000元，本項借款債務除經證人
      巳○○於100年5月31日言詞辯論期日出庭作證外，另有被
      告合作金庫銀行新市分行（帳號：0000000000000）活期
      儲蓄存款存摺明細表可證明巳○○向雇主預支薪水，由其
      雇主分別於96年6月4日匯款106,000元、96年8月9日匯款1
      00,000元，及96年8月16日匯款150,000元，共計356,000
      元至被告上開合作金庫銀行帳戶內。
（七）又被告與訴外人庚○○間改採分別財產制，係因原告聲請
      法院宣告，雖因此依法有剩餘財產差額分配請求權，惟因
      訴外人庚○○自知其對被告母子並未善盡一位丈夫、父親
      之義務，亦深知其對被告婚後財產之增加並無任何助力，
      因此其認為自己並無得向被告請求剩餘財產差額分配請求
      權之權利，並非訴外人庚○○怠於行使上開請求權，而係
      其自認無此權利。
（八）另訴外人庚○○於婚姻關係存續期間，有奢侈浪費以致日
      不敷出，因此在外累積巨額負債，此由遠東國際商業銀行
      100年9月20日向訴外人庚○○催討244,768元信用卡債務
      催繳通知書可證，足證訴外人○○○對家庭經濟及資產增
      加並無任何助益。再者，原告於本件民事起訴狀原僅對訴
      外人庚○○請求給付257,344元及其利息，詎原告於100年
      10月5日及100年10月6日又分別向鈞院提出訴訟標的金額
      之擴張，原告於擴張聲明主張對訴外人庚○○尚有汽車貸
      款、信用貸款、現金卡等多項債權，金額高達1,030,413
      元，足證訴外人庚○○確實對多家銀行負有巨額債務，在
      經濟上根本無餘力對夫妻財產之增加有任何之助益可能，
      因此訴外人庚○○應免除其分配額，始能符合民法第1030
      條之1之立法精神。
（九）訴外人庚○○有奢侈浪費向銀行借貸之事實，有訴外人庚○○在96年間向多達6家銀行辦理債務協商協議書可證。
      根據協議書所示，訴外人庚○○在96年間向銀行借貸債務
      高達1,353,811元，由於訴外人庚○○婚後在外負有巨額
      債務，因此家庭生活費用及子女扶養費必須由被告獨力負
      擔，足證訴外人庚○○對於被告家庭經濟及財產之增加絲
      毫無任何貢獻可言。另被告與訴外人庚○○已於100年8月
      15日辦理離婚登記，兩人婚姻關係業已消滅。
（十）爰聲明：原告之訴駁回。
三、兩造不爭執之事項：（見本院100年度家簡字第9號卷第95頁
    背面、第211頁背面）
（一）被告與訴外人庚○○於81年1月6日結婚，婚後育有未成年
      之長子卯○○（○○年○○月○○日生）、長女癸○○（○○年○
      月○日生），二人婚姻關係存續中，經本院99年度家訴字
      第121號判決宣告二人應改用分別財產制，已於100年2月8
      日判決確定在案，法定財產制關係消滅。
（二）訴外人庚○○積欠原告257,344元，及自95年6月14日起至
      清償日止，按年息18%計算之利息，尚未清償。
（三）坐落臺南市新市區○○段○○○地號土地、應有部分全部；
      同段○○○地號、應有部分1/6；同段○○○-○地號、應有部分
      1/6；及其上同段○○○建號、門牌「臺南市新市區○○街○○
      巷○號」建物（即系爭房地），係被告與訴外人庚○○在
      婚姻關係存續中之91年12月2日購買，91年12月19日登記
      被告名下所有，上開不動產價額為4,934,165元。
（四）系爭土地建物曾向臺灣土地銀行新市分行辦理房屋住宅貸
      款之抵押借款，截至100年2月8日止，尚欠本金餘額2,007
      ,031元，目前繳息還本正常。
（五）被告除了積欠臺灣土地銀行新市分行上開扺押債務外，至
      100年2月8日止，另尚積欠臺灣土地銀行新市分行勞工紓
      困貸款40,931元、積欠國泰世華銀行信用卡借款48,000元
      、積欠合作金庫銀行新市分行小額信用貸款21,828元，合
      計為110,759元。
（六）訴外人庚○○迄今均未對被告行使夫妻剩餘財產分配請求
      權。
（七）被告與訴外人庚○○除系爭土地建物外，已無其他夫妻財
      產。
（八）被告在婚姻關係存續中積欠訴外人○○○356,000元，總
      計被告在婚姻關係存續中所負債務為2,473,790元。
四、得心證之理由：
（一）按債務人怠於行使權利時，債權人因保全債權，得以自己
      之名義，行使其權利。但專屬於債務人本身者，不在此限
      ，民法第242條定有明文。又對於夫妻剩餘財產分配請求
      權，民法第1030條之1第3項原規定：「第一項請求權，不
      得讓與或繼承。但已依契約承諾，或已起訴者，不在此限
      」，因之夫妻法定財產制關係消滅時，任何一方之債權人
      不得代位行使，惟於96年民法親屬編修正時，基於剩餘財
      產分配請求權雖依夫妻身分而產生，但其本質仍屬財產權
      ，並不具專屬性質，且為免民法第1009條、第1011條之規
      定喪失意義，而無法保障債權人之利益，及避免對有請求
      權人之繼承人不利等理由而刪除上開第3項之規定，並於9
      6年5月23日公布施行，是夫妻之剩餘財產分配請求權，性
      質上已非專屬於夫或妻之權利，故夫妻之一方有怠於向他
      方行使該請求權時，該夫或妻之債權人非不得代位行使之
      。次按關於親屬之事件，在民法親屬編施行前發生者，除
      本施行法有特別規定外，不適用民法親屬編之規定；其在
      修正前發生者，除本施行法有特別規定外，亦不適用修正
      後之規定。夫妻未以契約訂立夫妻財產制者，除本法另有
      規定外，以法定財產制，為其夫妻財產制。夫或妻之財產
      分為婚前財產與婚後財產，由夫妻各自所有。不能證明為
      婚前或婚後財產者，推定為婚後財產；不能證明為夫或妻
      所有之財產，推定為夫妻共有。夫或妻婚前財產，於婚姻
      關係存續中所生之孳息，視為婚後財產。夫妻以契約訂立
      夫妻財產制後，於婚姻關係存續中改用法定財產制者，其
      改用前之財產視為婚前財產。又中華民國91年民法親屬編
      修正前適用聯合財產制之夫妻，其特有財產或結婚時之原
      有財產，於修正施行後視為夫或妻之婚前財產；婚姻關係
      存續中取得之原有財產，於修正施行後視為夫或妻之婚後
      財產，民法親屬編施行法第1條、民法第1005條、91年6月
      26日修正公布之民法第1017條、民法親屬編施行法第6條
      之2亦有明文。又法定財產關係消滅時，夫或妻現存之婚
      後財產，扣除婚姻關係存續中所負債務後，如有剩餘，其
      雙方剩餘財產之差額，應平均分配。但下列財產不在此限
      ：一因繼承或其他無償取得之財產。二慰撫金。依前項規
      定，平均分配顯失公平者，法院得調整或免除其分配額。
      夫妻現存之婚後財產，其價值計算以法定財產制關係消滅
      時為準，民法第1030條之1第1項、第2項、第1030條之4亦
      有明文。
（二）經查，原告主張訴外人庚○○積欠原告本金257,344元及
      自95年6月14日起至清償日止，按年息百分之18計算之利
      息，經原告於95年6月20日向本院聲請強制執行訴外人庚○○任職於辛○○○○股份有限公司之薪資債權，經本院
      95年度執字第25641號核發扣押命令後，訴外人庚○○隨
      即於同年7月1日離職，執行無著，獲本院95年度執字第25
      641號發給債權憑證在案，而查訴外人庚○○98年度國稅
      局財產及所得資料，亦查無可供執行之財產等情，業據其
      提出本院南院慧95執方字第25641號債權憑證、陳報或聲
      明異議狀（扣押薪資債權）、調件明細表（以上均影本）
      為證，且為被告所不爭執，自堪信原告之上開主張為真實
      。至於原告主張訴外人庚○○另積欠原告信用貸款462,09
      4元、信用貸款158,825元、現金卡債務152,150元云云，
      固據其提出信用貸款借據暨約定書、本票、信用貸款約定
      書（以上均影本）為證，惟業經被告否認訴外人庚○○有
      積欠上開債務，而原告既尚未就上開債權取得執行名義，
      亦未另舉證以實其說，則其此部分之主張，尚難憑採。
（三）次查，被告與訴外人庚○○於81年1月6日結婚，婚後未約
      定夫妻財產制，嗣經本院99年度家訴字第121號判決准被
      告與訴外人庚○○間之夫妻財產制改用分別財產制，該案
      並於100年2月8日確定等事實，已如前述，是被告2人間現
      存之婚後財產自應以100年2月8日法定財產制關係消滅時
      為價值計算之基準。茲就被告與訴外人庚○○應列入夫妻
      剩餘財產分配之財產範圍分述如下：
   1、訴外人庚○○部分：
      查，原告主張訴外人庚○○於100年2月8日法定夫妻財產
      制關係消滅時，負債大於資產，已無剩餘財產一節，既為
      被告所不爭執，自堪信為真實。
   2、被告部分：
      被告於100年2月8日現存之婚後財產僅有附表編號1、2、3
      、4所示之不動產（總價值為4,934,165元），及編號5、6
      、7、8、9所示婚姻關係存續所負債務，為兩造所不爭執
      ，已如前述，並有原告所提土地登記第二類謄本、建物登
      記第二類謄本（見本院100年度家簡字第9號卷第34至41
      頁），及臺灣土地銀行新市分行100年3月29日市放字第10
      00000873號函文（見本院100年度家簡字第9號卷第31頁）
      、華聲科技不動產估價師事務所不動產鑑定報告書（外放
      ）附卷可稽，是依附表計算，被告之婚後財產扣除婚姻關
      係存續所負債務後，剩餘財產額為2,460,375元。
   3、是以，兩造剩餘財產之差額為2,460,375元。
（四）再查，被告辯稱訴外人庚○○因工作關係長期生活居住在
      高雄，在被告91年12月買房子前2、3年即未同住，兩人長
      期處於分居狀態，且訴外人庚○○有賭博、酗酒惡習，酒
      後對被告及庚○○之父母家暴，又長期借貸累積巨額負債
      ，未支付子女生活費用及教育費用，是訴外人庚○○對於
      被告取得系爭房地及夫妻子女家庭生活毫無貢獻，如依民
      法第1030條之1第1項規定平均分配，顯然對原告之權利有
      重大損害，應依民法第1030條之1第2項規定免除訴外人庚○○之分配額，始符公平正義之原則云云，已為原告所否
      認，並以被告2名子女長年在國外就學，所費不貲，加上
      房屋貸款壓力，更形沉重，訴外人庚○○對家庭經濟付出
      或許沒有被告多，也或許真有家暴行為，惟對夫妻財產之
      貢獻絕對不會是零等語置辯，爰分別審酌如下：
   1、被告辯稱系爭房地係其向臺灣土地銀行新市分行申辦房屋
      住宅貸款250萬元及自備款25萬元，總計275萬元購買（登
      記日期為91年12月19日），上開購屋自備款25萬元係由婆
      婆壬○○○贈與被告而來，另被告為清償貸款，自92年1
      月20日起按月自被告臺灣土地銀行帳戶內扣款償還，迄至
      100年2月8日貸款本金餘額為2,007,031元一節，為原告所
      不爭執，並有被告所提臺灣土地銀行新市分行客戶歷史交
      易明細查詢表（見本院100年度家簡字第9號卷第49至第65
      頁）在卷可考，堪可採信。
   2、被告辯稱其與訴外人庚○○所生之長子卯○○、長女癸○○等2人分別於92年l月19日、93年6月18日前往新加坡就
      學，與祖母壬○○○及姑姑寅○○同住，而卯○○、癸○○在國外讀書之學費、生活費則由被告每月先自被告所有
      中國信託銀行中臺南分行（帳號：000000000000）帳戶匯
      款至訴外人寅○○之配偶辰○○所有第一商業銀行板橋分
      行（帳號：00000000000）帳戶內（匯款金額由8,000元、
      16,000元、18,000元、20,000元至23,000元逐年增加），
      累積幾個月後再由訴外人辰○○匯款至寅○○或辰○○新
      加坡華僑銀行帳戶內，迄今長達7、8年期間，被告總計已
      支付子女學費、生活費高達百萬元，反觀訴外人庚○○則
      分文未付，完全未盡到家庭責任云云，固據其提出子女入
      出國日期證明書（見被證1）、新加坡南橋中學證明（見
      被證2）、戶口名簿影本（見被證3）、被告之中國信託中
      臺南分行存摺封面影本（見被證4）、訴外人辰○○之第
      一銀行板橋分行存摺封面影本（見被證4）、中國信託商
      業銀行存款系統歷史交易查詢報表（見本院100年度家簡
      字第9號卷第124頁至第140頁）、第一銀行匯出匯款賣匯
      水單影本（見被證5）為證，惟核諸訴外人辰○○之上開
      匯出匯款賣匯水單所示金額，與被告在訴外人辰○○每次
      匯出日期之前陸續匯款予訴外人辰○○之總金額並不相符
      ，甚至有被告完全無匯款予訴外人辰○○之匯款資料，訴
      外人辰○○卻仍有陸續匯予訴外人寅○○或辰○○自己帳
      戶之情形，則訴外人辰○○前開匯款除係被告所交付者外
      ，其餘所匯款項有無包括被告子女之扶養費，及其餘扶養
      費係何人交付等，均非無疑，是上開事證，至多僅足以證
      明被有支付子女扶養費之情，惟仍無法依此反推訴外人庚○○未支付子女之扶養費，且依被告上開存款系統歷史交
      易查詢報表所示，被告自92年8月13日至100年1月6日，並
      非每月均有匯款予訴外人辰○○之紀錄，其中95年6月、9
      5年7月有連續2個月無匯款紀錄、95年9月至96年5月，更
      有長達9個月無匯款紀錄，則於被告未匯款予訴外人辰○○以支付子女扶養費期間，訴外人庚○○有無支付子女扶
      養費，亦無從逕依上開事證論斷。
   3、被告辯稱訴外人庚○○自91年買系爭房地前2、3年即未與
      被告同住，長期處於分居狀態，且訴外人庚○○有賭博、
      酗酒惡習，酒後對被告家暴，亦在外累積巨額負債，對家
      庭經濟及資產增加並無任何助益，又未支付子女生活費及
      教育費用云云，固經證人即被告姊姊巳○○到庭證稱：「
      我不知道被告跟她的先生是何時開始沒有住在一起，被告
      與庚○○沒有同住已經有好幾年了，他們買系爭房子的時
      候，一開始有同住一段時間，住了多久我不知道，後來庚○○到高雄上班，被告跟庚○○就不同住了，就我所知從
      庚○○開始到高雄上班以後，被告跟庚○○就沒有同住了
      。（問：被告與庚○○沒有同住以後，庚○○有無返回該
      房屋居住？有無支付家庭生活費用？）我只知道週末的時
      候庚○○沒有加班會回去系爭房屋居住過夜，直到週日或
      週一再回去高雄上班。至於家庭生活費用部分，詳情我不
      知道，但是長期以來都聽被告在抱怨庚○○都沒有拿家庭
      生活費用回去給她跟小孩用，且說庚○○沒有向被告要錢
      ，被告就很慶幸了。庚○○去高雄工作以前也失業一段時
      間，而且庚○○既使有工作，因為他本身有負債也無法拿
      錢給被告家用。這種情形應該在購買系爭房屋以前就存在
      ，所以詳細的時間我不能確認，但是庚○○確實長期都沒
      有拿錢給被告家用，而且庚○○有賭博喝酒的惡習，還有
      家暴，所以庚○○已經長期沒有供給被告及子女家庭生活
      扶養費用了」等語（見本院100年度家簡字第9號卷第96頁
      背面、第97頁、第97頁背面），及證人即訴外人庚○○之
      妹妹丑○○證述：「（問：被告與庚○○在婚姻存續期間
      從何時開始沒有同住？）從庚○○到高雄工作就沒有看到
      庚○○在家裡了，時間我不清楚，庚○○住在高雄公司的
      宿舍，庚○○從結婚前就有賭博酗酒的惡習，被告與庚○○婚姻存續期間庚○○持續有這個壞習慣。（問：庚○○
      有無支付家庭生活費用或子女生活費用？）應該沒有，因
      為庚○○的錢都支付積欠賭博的債務或是銀行刷卡的費用
      ，他沒有錢再支付家庭或小孩的生活費用。（問：證人是
      否知悉被告名下新市的不動產房屋貸款是何人支付？）頭
      期款是我母親支付的，房貸的部分都是被告在支付，我不
      清楚庚○○有無支付房屋的貸款，因為我沒有看過他拿錢
      給被告過。（問：證人是否知悉庚○○有跟銀行貸款過？
      ）庚○○因為卡債一直向銀行借錢，一直借錢一直借錢…
      （問：證人是否清楚庚○○銀行債務金額多少？）銀行找
      不到庚○○，銀行打電話來，我都接到銀行找庚○○的電
      話，我不清楚實際金額多少。（問：庚○○對被告或者家
      人有無家暴行為？）有，庚○○在結婚之前就會對我父母
      親家暴，結婚之後庚○○也有對被告及家人家暴行為，83
      年到87年之間我有和被告及庚○○同住過，同住期間我有
      看到庚○○喝完酒之後打被告，連小孩看到父親晚上沒有
      回來就跑來跟我睡覺，因為怕會發生事情。（問：100 年
      7月10日證人是否知悉庚○○與被告發生何事？）那天我
      在臺灣，被告在新加坡的小孩打電話給我說父母發生事
　　　情，我看到未接來電，打電話問被告發生何事，被告說庚○○拿水桶砸她，不知庚○○為何要砸她，她有到警察局
　　　備案，我不知道那天庚○○為何會去找被告…（問：庚○○沒有支付家庭的費用是否都是證人臆測？）因為庚○○
　　　支付自己的卡債及借款都已經不夠，哪有剩餘的錢可以支
　　　付家庭開銷。庚○○調到高雄去有工作，現在我就不清楚
　　　，現在大家都在找庚○○，之前庚○○高雄工作的薪水一
　　　個月五萬多元。我對庚○○的卡債及借款多少不清楚，但
　　　是很多人打電話給我來追討債務，因為庚○○可能是寫我
　　　的聯絡電話，不然銀行不可能有我的電話」等語（見本院
      100年度家簡字第9號卷第184頁背面、第185頁、第185頁
      背面），惟上開證人於87年之後並未與兩造同住，渠等就
      訴外人庚○○究係何時未與被告同住一節，亦均無法詳述
      ，且參諸被告自承訴外人庚○○係因工作關係長期生活居
      住在高雄，迄至95年6月才無工作，從96年就沒有任何收
      入等語以觀（見本院100年度家簡字第9號卷第46頁背面、
      第185頁背面），亦堪認訴外人庚○○係因工作關係始未
      與被告同住，而依證人巳○○之證詞，訴外人庚○○於被
      告購買系爭房地後仍與被告同住一段時間，嗣至高雄工作
      後，訴外人庚○○於週末仍會返回系爭房地與被告同住，
      週日或週一再回高雄上班，是被告以訴外人庚○○平日因
      工作關係未與被告同住為由，辯稱訴外人庚○○對家庭生
      活毫無頁獻云云，尚無足採。再者，上開證人就訴外人庚○○長期未支付家庭生活費用一節，或係證稱聽聞自被告
      ，或係證稱曾接獲訴外人庚○○債權人催討債務等語，惟
      渠等就訴外人庚○○何時積欠債務、債務金額若干等均不
      知悉，自難依上開證人之證詞遽認訴外人庚○○於夫妻法
      定財產制關係消滅前不曾支付家庭生活費用。另依證人丑
      ○○所述，其目睹訴外人庚○○對被告為家暴行為之時間
      係在83年至87年間，100年7月10日亦係聽聞被告表示訴外
      人庚○○拿水桶砸被告，均難依此逕認訴外人庚○○就家
      庭經濟及財產之增加毫無支出。
   4、惟被告辯稱訴外人庚○○自96年起已無任何收入，並於96
      年間因積欠中國信託商業銀行債務而申請債務協商一節，
      業據其提出中國信託商業銀行通知函影本為證，並有本院
      調閱之訴外人庚○○96年、97年稅務電子閘門財產所得調
      件明細表附卷可考，堪可採信。是綜觀上情，訴外人庚○○自96年間即無任何收入及財產，並積欠原告及第三人債
      務，迄至其夫妻法定財產制關係消滅時，亦無可供分配之
      夫妻剩餘財產，而被告於91年12月19日購買系爭房地後，
      即負擔該房地之貸款，並自92年8月至100年1月負擔大部
      分之子女扶養費，本院審酌被告與訴外人庚○○分別對家
      庭生活費用分擔及貢獻等情，認訴外人庚○○所得主張分
      配之夫妻剩餘財產，應調整為原2分之1的8分之3（即16分
      之3）為適當，是依此比例計算，訴外人庚○○依民法第
      1030條之1得向被告行使夫妻剩餘財產分配請求權之金額
      為461,320元（2,460,375×3/16＝461,320，小數點以下
      四捨五入）。
   5、被告雖又辯稱其與訴外人庚○○間改採分別財產制，係因
      原告聲請法院宣告，因而依法有剩餘財產差額分配請求權
      ，惟因訴外人庚○○自知其對被告母子並未善盡一位丈夫
      、父親之義務，亦深知其對被告婚後財產之增加並無任何
      助力，因此其認為自己並無得向被告請求剩餘財產差額分
      配請求權之權利，並非訴外人庚○○怠於行使上開請求權
      云云，惟並未舉證以實其說，則其此部分所辯，亦難憑採
      。
（五）從而，原告依民法第242條代位訴外人庚○○行使夫妻剩
      餘財產分配請求權，請求被告給付於257,344元，及自100
      年10月12日起至清償日止，按週年利率百分之5計算之利
      息，並由原告代位訴外人庚○○受領範圍內，為有理由，
      逾此範圍之請求，為無理由，應予駁回。
五、又按所命給付之金額或價額未逾新臺幣50萬元之判決，法院
    應依職權宣告假執行，民事訴訟法第389條第1項第5款定有
    明文。本件判決主文第1項所命被告給付之金額未逾50萬元
    ，自應由本院依職權宣告假執行，且為衡平起見，併依民事
    訴訟法第392條第2項規定，依職權准被告供相當擔保金額後
    ，得免為假執行。
六、本件判決基礎已臻明確，兩造其餘攻擊防禦方法及舉證，於
    判決結果無影響，爰不予一一論列，附此敘明。
七、訴訟費用負擔之依據：民事訴訟法第79條。
中　　華　　民　　國　 100　　年　　12　　月　　27　　日
                  家事法庭法　官　林育幟
以上正本係照原本作成
如對本判決上訴，須於判決送達後20日內向本院提出上訴狀。如
委任律師提起上訴者，應一併繳納上訴審裁判費。
中　　華　　民　　國　 100　　年　　12　　月　　27　　日
                          書記官　陳世明
附表：（被告婚後財產及負債明細）
 ┌──┬─────────┬────────┬───────┐
 │編號│    婚後財產      │    所負債務    │  備註        │
 ├──┼─────────┼────────┼───────┤
 │ 1  │臺南市新市區○○段│                │              │
 │    │○○○地號土地：2,679│                │              │
 │    │,761元            │                │              │
 ├──┼─────────┼────────┼───────┤
 │ 2  │臺南市新市區○○段│                │              │
 │    │○○○地號土地：607, │                │              │
 │    │415元             │                │              │
 ├──┼─────────┼────────┼───────┤
 │ 3  │臺南市新市區○○段│                │              │
 │    │○○○-○地號土地：34,│                │              │
 │    │560元             │                │              │
 ├──┼─────────┼────────┼───────┤
 │ 4  │臺南市新市區○○段│                │              │
 │    │○○○建號房屋：1,612│                │              │
 │    │,429元            │                │              │
 ├──┼─────────┼────────┼───────┤
 │ 5  │                  │臺灣土地銀行新市│              │
 │    │                  │分行房屋住宅貸款│              │
 │    │                  │：2,007,031元   │              │
 ├──┼─────────┼────────┼───────┤
 │ 6  │                  │臺灣土地銀行新市│              │
 │    │                  │分行勞工紓困貸款│              │
 │    │                  │：40,931元      │              │
 ├──┼─────────┼────────┼───────┤
 │ 7  │                  │國泰世華銀行信用│              │
 │    │                  │卡借款：48,000元│              │
 ├──┼─────────┼────────┼───────┤
 │ 8  │                  │合作金庫銀行新市│              │
 │    │                  │分行小額信用貸款│              │
 │    │                  │：21,828元      │              │
 ├──┼─────────┼────────┼───────┤
 │ 9  │                  │積欠被告胞姊○○│              │
 │    │                  │○借款：356,000 │              │
 │    │                  │元              │              │
 ├──┼─────────┼────────┼───────┤
 │總計│1＋2＋3＋4＝4,934,│5＋6＋7＋8＋9＝ │剩餘財產額為：│
 │    │165元             │2,473,790元     │2,460,375元   │
 └──┴─────────┴────────┴───────┘


